【裁判字號】    98,交聲,81
【裁判日期】    980722
【裁判案由】    違反道路交通管理處罰條例聲明異議
【裁判全文】
臺灣臺東地法院交通事件裁定          98年度交聲字第81號
原處分機關  交通部公路總局高雄區監理所臺東監理站
異  議  人
即受處分人  甲○○
上列異議人即受處分人因違反道路交通管理處罰條例案件，對於
交通部公路總局高雄區監理所臺東監理站於民國98年6月5日所為
之處分（原處分案號：東監違裁字第裁81-T00000000號），聲明
異議，本院裁定如下：
    主  文
原處分關於罰鍰新臺幣肆萬玖仟伍百元部分撤銷。
上開罰鍰撤銷部分，甲○○不罰。
其餘異議駁回。
    理  由
一、原處分意旨略以：本件異議人即受處分人甲○○（下稱異議
    人）於民國97年10月30日晚間，駕駛車牌號碼7S-0375號自
    用小客車，行經臺東縣東河鄉○○道路，於同日晚間9時許
    ，途經臺東縣東河鄉都蘭派出所前之路段時，為警攔檢並施
    以酒精濃度測試，測得其呼氣酒精濃度測試值為每公升0.59
    毫克，故依法舉發，並由原處分機關依道路交通管理處罰條
    例第35條第1項第1款之規定，裁罰異議人罰鍰新臺幣（下同
    ）49,500元，吊扣駕駛執照12月，並施以道安講習。
二、異議意旨略以：異議人酒醉駕車之行為，業經臺灣臺東地方
    法院檢察署檢察官以97年度速偵字第183號案件為緩起訴處
    分確定，並已依上開處分意旨，向財團法人臺灣更生保護會
    臺東分會捐款5萬元，其既已受到刑事制裁，原處分機關又
    依道路交通管理處罰條例第35條第1項第1款規定裁罰49,500
    元之罰鍰，違反行政罰法第26條一事不兩罰規定。爰依法聲
    明異議，請求撤銷原處分等語。
三、按汽車駕駛人飲用酒類或其他類似物後其吐氣所含酒精濃度
    超過每公升0.25毫克或血液中酒精濃度超過百分之0.05以上
    者，不得駕車，道路交通安全規則第114條第2款規定甚明；
    又汽車駕駛人，駕駛汽車經測試檢定酒精濃度超過規定標準
    者，處新臺幣15,000元以上60,000元以下罰鍰，並當場移置
    保管其車輛及吊扣其駕駛執照1年，道路交通安全規則第114
    條第2款及道路交通管理處罰條例第35條第1項第1款分別定有
    明文。又按94年2月5日公布，95年2月5日施行之行政罰法第
    26條規定：「一行為同時觸犯刑事法律及違反行政法上義務
    規定者，依刑事法律處罰之。但其行為應處以其他種類行政
    罰或得沒入之物而未經法院宣告沒收者，亦得裁處之。前項
    行為如經不起訴處分或為無罪、免訴、不受理、不付審理之
    裁判確定者，得依違反行政法上義務規定裁處之。」，其所
    揭示之所謂「一事不二罰」原則，探究其立法目的，無非以
    一行為同時觸犯刑事法律及違反行政法上義務規定時，由於
    刑罰與行政罰同屬不法行為之制裁，而刑罰之懲罰作用較強
    ，依刑事法律處罰即足資警惕，實無一事二罰再處行政罰之
    必要，但罰鍰以外之沒入或其他種類行政罰，因兼具維護公
    共秩序之作用，為達行政目的，行政機關仍得併予裁處。又
    此所稱「其他種類行政罰」，係指違反行政法上之義務應受
    「裁罰性」之「不利處分」而言，依行政罰法第2條規定，
    應包括限制或禁止行為之吊扣證照處分及警告性之講習處分
    在內。至刑事訴訟法第253條之1所指之緩起訴處分，係介於
    起訴與微罪職權不起訴間之緩衝設計，而在內容及要件上與
    依刑事訴訟法第252條所為之不起訴處分均有所不同，又檢
    察官對被告為緩起訴處分時，依刑事訴訟法第253條之2第1
    項規定對被告所為之指示及課予之負擔，雖非刑罰，但對被
    告迭有敦促反省、財產減少及自由受限之影響，性質上可謂
    刑事處分，且緩起訴制度雖以特別預防為優先考量，但在具
    體個案決定上，實亦達到一般預防的作用及報應理念，基於
    一行為不二罰原則，受處分人既已就其行為受到刑事處分，
    自不應因同一行為再受到國家的處罰（臺灣高等法院暨所屬
    法院96年法律座談會刑事類提案第36號研討結果參照）。再
    緩起訴處分確定後雖有使被告免於刑事訴追之效果，與不起
    訴處分之效果相同，但觀諸刑事訴訟法第253條之1第1項係
    於91年2月8日增訂，行政罰法則於94年2月5日公布，制定在
    後之行政罰法第26條第2項僅臚列「不起訴處分或無罪、免
    訴、不受理、不付審理之裁判確定者」，得依違反行政法上
    義務規定裁處之，並未將「緩起訴處分」此一要件納入規範
    ，則此立法意旨應係立法者有意排除，而非法律漏洞。故檢
    察官為緩起訴處分時如已對受處分人課予指示及負擔，應視
    為受處分人已依刑事法律受到處罰，則於緩起訴處分確定後
    ，自不得再處以行政罰鍰。從而，汽車駕駛人之酒後駕車行
    為，經測試檢定酒精濃度超過規定標準時，其既違反道路交
    通管理處罰條例第35條第1項第1款所定之行政法上義務，同
    時又觸犯刑法第185條之3公共危險罪之刑事法律，則道路交
    通主管處罰機關依上開行政罰法第26條第1項但書規定，得
    對受處分人處以其他種類行政罰之情形外，關於罰鍰部分，
    則應依行政罰法第26條及道路交通管理處罰條例第10條規定
    ，移送地方法院檢察署處理。於移送後，除有行政罰法第26
    條第2項所定不起訴等事由，得依違反行政法上義務規定另
    行裁處者外，即不得再依道路交通管理處罰條例第35條第1
    項第1款規定，裁處受處分人罰鍰之行政罰。
四、經查：
（一）本件異議人甲○○於前揭時、地，駕駛上開自用小客車肇
      事，經測試檢定其呼氣酒精濃度值達每公升0.59毫克，由
      臺東縣警察局成功分局都蘭派出所員警依違反道路交通管
      理處罰條例第35條第1項第1款規定，當場舉發，並移送臺
      灣臺東地方法院檢察署偵查公共危險罪責，嗣經臺灣臺東
      地方法院檢察署檢察官於97年11月3日以97年度速偵字第
      183號為緩起訴處分，其期間為1年，被告即異議人應自檢
      察官執行緩起訴處分命令通知書送達翌日起3個月內，向
      財團法人臺灣更生保護會臺東分會支付50,000元之緩起訴
      處分金等情，有舉發違反道路交通管理事件通知單影本及
      緩起訴處分書各1份在卷可按（見本院卷第6-7頁），而受
      處分人業已繳納緩起訴處分金，亦有財團法人臺灣更生保
      護會臺東分會收據1紙附卷可考（參見本院卷第9頁）。且
      本件異議人上開遭裁決罰鍰49,500元之行政罰之酒駕行為
      係在行政罰法生效施行後，自應適用上開行政罰法之規定
      。基此，異議人上述酒後駕車違反行政法上義務而受裁處
      罰鍰49,500元部分，依行政罰法第26條第1項前段規定，
      即應依刑事法律處罰之，不再爰依上揭道路交通管理處罰
      條例等規定裁罰之。
（二）至交通部95年7月17日交路字第0950006986號函示意旨雖
      謂：緩起訴處分乃附帶條件之不起訴處分，亦即為不起訴
      處分之一種，是行政罰法第26條第2項所稱不起訴處分包
      括緩起訴處分在內等語，惟該項乃例外得裁處行政秩序罰
      之補充規定，參諸該條文係將不起訴處分、無罪、免訴、
      不受理、不付審理等不能證明被告犯罪或未曾使其實際接
      受刑罰之情形逐一臚列，顯與同條第1項所指發生處罰競
      合之前提要件尚有未合，故設有第2項而依違反行政法上
      義務規定裁處之必要，然而緩起訴處分既非不能證明行為
      人之犯罪事實，且有支付一定金額之實質處罰性質，自與
      行政罰法第26條第2項列明之不起訴處分等情形迥然有別
      ，要無將二者遽為比擬，而為同一處置之餘地。苟非如此
      ，則被告如經法院循審判程序判處罰金或得以易科罰金之
      拘役或有期徒刑，均得以援用行政罰法第26條第1項之規
      定，免於受兼處以行政秩序罰之雙重不利益，至於藉由緩
      起訴處分而節省司法資源者，在基於實質懲罰目的而其財
      產權遭受剝奪之際，卻仍需繳納一定金額之行政罰鍰，其
      結果勢必降低被告接受緩起訴處分之意願，因而反噬緩起
      訴處分替代繁複、嚴謹刑事審判程序之制度性機能。質言
      之，行政罰法第26條第2項既未將緩起訴處分列舉其中，
      本諸前揭說明，無論依法律解釋或補充方法，均不能將該
      條文中之不起訴處分範圍，不當擴及於事物本質顯非同一
      之緩起訴處分，況如以上揭法務部函示所稱不起訴處分包
      括緩起訴處分在內，則緩起訴猶豫期間內受處分人已遵照
      檢察官命令繳交捐款，而已生實質刑罰效果之緩起訴處分
      金，另受行政機關裁處罰鍰，苟其再遭撤銷該緩起訴處分
      ，則其已繳交之緩起訴處分金依法已不得請求返還，又經
      檢察官起訴而受法院審判施以刑罰之制裁，不免致生一事
      數罰之危險，該函示見解自難引為論據。又原處分機關援
      引上開交通部函示意見資為抗辯，固非無據，惟法官依據
      法律獨立審判，為憲法第80條所明定，且依司法院大法官
      釋字第137號、216號解釋意旨，各機關依其職掌就有關法
      規為釋示之行政命令，法官於審判案件時，固可予以引用
      ，但仍得依據法律，表示適當之不同見解，並不受其拘束
      其結論。是以，上開交通部函示意見既與上開說明相悖不
      一，而本院本諸獨立審判之旨，上開行政函釋自無拘束本
      院之效力甚明。
（三）另原處分機關上開吊扣駕駛執照12個月及施以道安講習之
      行政裁罰部分，則係預防將來再犯危險之管制罰，而有別
      於前揭針對已發生違規事實科處罰鍰之行政秩序罰，屬行
      政罰法第26條第1項但書所稱之「其他種類行政罰」。本
      件異議人確有飲酒駕車，經測試檢定酒精濃度超過標準之
      情，有上揭裁決書在卷可參，其違規事實堪以認定。是就
      此違反行政秩序規定之部分，依前揭規定，原處分機關自
      不得就該同一違規事實再處以「罰鍰」，然仍應科處罰鍰
      以外之行政罰（即吊扣駕照、施以道安講習等）併予裁處
      之，從而異議人所受吊扣駕照及施以道安講習部分依法即
      無不當，異議人此部分之異議自屬無理由。
五、綜上所述，原處分機關交通部公路總局高雄區監理所臺東監
    理站所為前揭裁處「罰鍰」之行政裁罰，即有未洽，自應由
    本院將原處分撤銷，並為不罰之諭知，以資適法，異議人此
    部分之異議，為有理由。至原處分有關「罰鍰」以外之行政
    裁罰部分，經核要無不當，此部分異議為無理由，應予駁回
    。末按，道路交通管理處罰條例第35條第1項之裁罰基準為
    15,000元以上60,000元以下罰鍰，而本件異議人業已向財團
    法人臺灣更生保護會臺東分會50,000元之緩起訴處分金，其
    金額已逾道路交通管理處罰條例第92條第3項所定最低裁罰
    基準，並無同條例第35條第8項規定之適用，亦併此敘明。
據上論斷，應依道路交通管理處罰條例第87條第2項，道路交通
案件處理辦法第19條、第20條前段，裁定如主文。
中    華    民    國    98    年    7     月    22    日
                  交通法庭    法  官  陳鈺雯
以上正本證明與原本無異。
如不服本裁定，應於裁定送達後5日內向本院提出抗告狀（須附
繕本）。
「切勿逕送上級法院」
                              書記官  沈茜庭
中    華    民    國    98    年    7     月    23    日


司法院資訊處製作；財團法人民間司法改革基金會備份。
